臺灣臺中地方法院民事判決　　　　　　八十九年度訴字第三三一八號
　　原　　　告　丁○○
　　訴訟代理人　陳沆河律師
　　被　　　告　甲○○
　　　　　　　　丙○○
　　訴訟代理人　劉榮滄律師
右當事人間請求分割共有物事件，本院於中華民國九十四年四月十四日言詞辯論終結
，判決如左：
    主      文
兩造共有坐落台中縣東勢鎮○○段二地號、地目田、面積五八八‧五八平方公尺，同
段四地號、地目田、面積八三八‧六一平方公尺，同段五地號、地目田、面積二００
六‧六八平方公尺，同段六地號、地目田、面積一一九二‧二一平方公尺，同段六之
一地號、地目田、面積七二‧０六平方公尺，同段七地號、地目田，面積一一二九‧
二二平方公尺，同段三七０地號、地目田、面積四三六‧二一平方公尺之土地，其合
併分割方法如附圖一所示：編號３７０及３７０─Ａ００１部分面積合計四三六‧二
一平方公尺、編號２及４部分面積合計八二七‧一八平方公尺之土地分歸原告取得；
編號４─Ａ００１及５部分面積合計一０七三‧八五平方公尺分歸被告戊○○、乙○○取得，並依應有部分二分之比例保持共有；編號４─Ａ００２、５之─Ａ００３及
６部分面積合計一七五九‧二八平方公尺，分歸被告己○○、辛○○、癸○○、壬○○取得，並依應有部分四分之一比例保持共有；編號５─Ａ００４、６─Ａ００４、
６─１及７─Ａ００８部分面積合計一０七九‧０八平方公尺分歸被告丙○○取得；
編號６─Ａ００５、６─Ａ００６及７部分面積合計一０八七‧九七平方公尺分歸被
告甲○○取得。
訴訟費用由原告負擔五分之一、被告甲○○負擔六分之一、被告戊○○、乙○○各自
負擔十二分之一、被告己○○、辛○○、癸○○、壬○○各自負擔十五分之一、被告
丙○○負擔五分之一。
    事實及理由
壹、聲明：
  一、原告方面：如主文所示。
  二、被告方面：均聲明同意分割。
貳、陳述：
  一、原告方面：
    (一)坐落台中縣東勢鎮○○段二地號、地目田、面積五八八‧五八平方公尺，同段
      四地號、地目田、面積八三八‧六一平方公尺，同段五地號、地目田、面積二
      ００六‧六八平方公尺，同段七地號、地目田，面積一一二九‧二二平方公尺
      ，同段三七０地號、地目田、面積四三六‧二一平方公尺之土地，原為原告（
      應有部分五分之一）、被告甲○○（應有部分六分之一）、李木生（應有部分
      六分之一）、庚○○（應有部分十五分之四）、丙○○（應有部分五分之一）
      所共有。另同段六地號、地目田、面積一一九二‧二一平方公尺，同段六之一
      地號、地目田、面積七二‧０六平方公尺之土地，亦為原告（應有部分一００
      ００分之二四一五）、被告甲○○（應有部分一００００分之二０一三）、李
      木生（應有部分一００００分之二０一三）、庚○○（應有部分一００００分
      之三二二一）、丙○○（應有部分一００００分之三三八）。嗣被告李木生於
      九十一年十月二十九日死亡，由其繼承人戊○○、乙○○繼承其應有部分，並
      已辦妥繼承登記，且由被告戊○○、乙○○各自取得上開二、四、五、七及三
      七０地號土地應有部分十二分之一，上開六及六之一地號土地應有部分二００
      ００分之二０一三。另被告庚○○於九十三年七月六日死亡，由其繼承人己○○、辛○○、癸○○、壬○○繼承其應有部分，並已辦妥繼承登記，且由被告
      己○○、辛○○、癸○○、壬○○各自取得上開二、四、五、七及三七０地號
      土地應有部分十五分之一，上開六及六之一地號土地應有部分四００００分之
      三二二一。
    (二)又系爭土地並無因物之使用目的不能分割之情形，亦無約定不得分割，且暫為
      分管之疆界曲折不整，有礙農耕，而本件合併分割對各共有人均為有利，爰依
      民法第八百二十四條第二項規定提起本訴訟請求分割共有物。
  二、被告方面：
    (一)被告甲○○：同意分割，為避免拆除梨樹與棚架，請依土地使用現況為分割。
    (二)被告戊○○、乙○○部分：請依土地使用現狀分割，並互以金錢為找補。
    (三)被告己○○、辛○○、癸○○、壬○○部分：同意原告之分割方案，但就找補
      部分，反對用金錢找補，應以土地找補。
    (四)被告丙○○部分：依鑑價公司於九十二年九月三十日所繪之方案（如附圖二）
      為分割，如須找補，則以金錢找補。
參、本院判斷：
  一、按坐落台中縣東勢鎮○○段二地號、地目田、面積五八八‧五八平方公尺，同
      段四地號、地目田、面積八三八‧六一平方公尺，同段五地號、地目田、面積
      二００六‧六八平方公尺，同段七地號、地目田，面積一一二九‧二二平方公
      尺，同段三七０地號、地目田、面積四三六‧二一平方公尺之土地，原為原告
      （應有部分五分之一）、被告甲○○（應有部分六分之一）、李木生（應有部
      分六分之一）、庚○○（應有部分十五分之四）、丙○○（應有部分五分之一
      ）所共有。另同段六地號、地目田、面積一一九二‧二一平方公尺，同段六之
      一地號、地目田、面積七二‧０六平方公尺之土地，亦為原告（應有部分一０
      ０００分之二四一五）、被告甲○○（應有部分一００００分之二０一三）、
      李木生（應有部分一００００分之二０一三）、庚○○（應有部分一００００
      分之三二二一）、丙○○（應有部分一００００分之三三八）。嗣被告李木生
      於九十一年十月二十九日死亡，由其繼承人戊○○、乙○○繼承其應有部分，
      並已辦妥繼承登記，且由被告戊○○、乙○○各自取得上開二、四、五、七及
      三七０地號土地應有部分十二分之一，上開六及六之一地號土地應有部分二０
      ０００分之二０一三。另被告庚○○於九十三年七月六日死亡，由其繼承人己○○、辛○○、癸○○、壬○○繼承其應有部分，並已辦妥繼承登記，且由被
      告己○○、辛○○、癸○○、壬○○各自取得上開二、四、五、七及三七０地
      號土地應有部分十五分之一，上開六及六之一地號土地應有部分四００００分
      之三二二一等事實，有土地登記謄本可稽，復為兩造所不爭執，自堪信為真實
      。
  二、經查系爭三七０地號土地現狀雖與其他二、四、五、七、六及六之一地號等土
      地不相鄰，然查上開各筆土地本係相鄰，係因八十五年間開拓東關路之故，始
      分隔在東關路二側，業經兩造陳述明確，加以本件就系爭各筆土地之共有人完
      全相同，故合併分割符合兩造之利益，且有利於土地之整體利用及價值之提昇
      ，故合併分割並無不法之處且屬妥當，合先敘明之。
  三、按共有人得隨時請求分割共有物，但因物之使用目的不能分割，或契約訂有不
      分割之期限者，不在此限，且此項不分割之期限最長不得逾五年，逾五年者，
      縮短為五年，民法第八百二十三條定有明文。又裁判分割共有物訴訟，為形式
      之形成訴訟，其事件本質為非訟事件，故法院定共有物之分割方法，雖應斟酌
      當事人之聲明、共有物之性質、經濟效用及全體共有人之利益等公平合理之分
      配之，然不受當事人聲明之拘束，且各共有人在分割前之使用狀況或分管約定
      ，法院固不受其拘束，惟仍應加以合情考量。經查：
    (一)系爭各筆土地面臨三十米寬之東關路，且兩造已有分管約定，就被告甲○○分
      管之土地上（坐落位置約在附圖一之Ｅ部分），被告甲○○業已興建三棟併排
      之鋼筋混凝土三樓半之房屋，其後方則種值梨樹與甘蔗等作物。就被告丙○○
      所分管部分（坐落位置約在附圖一之Ｄ部分），其上部分為空地，部分則種植
      蔬菜等作物，並有水泥柱、蓬架及水泥配管等工作物（另被告丙○○就其個人
      原有之台中縣東勢鎮○○段六地號土地之應有部分，曾出售與第三人詹益忠，
      詹益忠並在丙○○分管使用之土地內，興建房屋，其後詹益忠就其個人取得部
      分，針對該六地號土地，訴請裁判分割，經本院以八十九年度訴字第四０一０
      號判決確定後，兩造之共有現狀及應有部分，乃如本件前開所述，附予敘明）
      。又被告己○○、辛○○、癸○○、壬○○（原係庚○○所使用）所分管使用
      之土地（坐落位置約在附圖一所示Ｃ部分），其上有鐵皮屋，並種植蔬菜及梨
      樹。被告戊○○、乙○○（原係李木生所使用）所分管使用部分，則係空地，
      並於四周種植檳榔樹。至於原告所分管部分（坐落位置約在附圖一所示Ａ部分
      及三七０地號土地）則係搭蓋臨時鐵皮屋，並租給砂石場營業，及種植香蕉等
      作物。
    (二)按定共有物之分割方法，固可由法院自由裁量，但亦須以其方法適當者為限。
      又法院裁判分割共有物，須斟酌各共有人之利害關係、使用情形、共有物之性
      質及價值，符合公平經濟原則，其分割方法始得謂適當。又按分管契約，係共
      有人就共有物之使用、收益或管理方法所訂定之契約，分割共有物固不受分管
      契約之拘束，惟儘量依各共有人使用現狀定分割方法，以維持現狀，減少共有
      人所受損害，當不失為裁判分割斟酌之一種原則。本件兩造因已有分管契約各
      自占用部分土地建屋或為其他使用，則就分配位置參考各自分管之部分，自屬
      妥適之方法。其有爭議而須說明者，係本件是否要絕對尊重各自分管範圍？按
      依經驗法則，土地之分割後，其界址如係曲折呈不規則狀，對於土地之利用（
      特別係日後建築使用）及經濟價值必有所貶損，故於決定分割方案時，理當儘
      量讓各分割後之土地界址得以平整取直，以利分得人利用土地及提昇土地之經
      濟價值。故本件決定分割方案時，應以原告所主張之取直線分割為可採。
    (三)次土地分割本應顧慮經濟上之價值與維持公平，對於各共有人因土地坐落位置
      之不同而產生土地價值之落差，事屬當然，故相同之面積因位置之不同，必然
      產生價差，亦屬必然。本件系爭土地除面臨東關路之土地交通便利，故就土地
      之價值自以面臨該東關路價值最高，而因系爭土地腹地甚深淺不一，故相同面
      積之土地，因距離東關路遠近之不同，自會產生價差，職是之故，本件依兩造
      之協商結果，送請華聲企業發展鑑定顧問有限公司（下稱華聲公司）依兩造應
      有部分之價值，並將分割線取直線，且面臨東關路腹地之深淺之價差加已鑑定
      後，華聲公司並製作出附圖二所示之分割方案（因該方案價差在三百元之內，
      無須找補），然因該附圖二所示華聲公司之「價位區圖」，經實際送請臺中縣
      東勢地政事務所製圖結果，因華聲公司所編定第一價區實際面積與地政事務所
      現地核算之面積不符，故無法製作分割成果圖，此觀諸台中縣東勢地政事務所
      九十三年四月十三日第０９３０００３５８４號函所示自明，故附圖二所示之
      華聲公司「價位區圖」實際上並不可行，被告丙○○個人堅持採用此一方案，
      實無採行之可能。
    (四)又因系爭土地依腹地深淺所產生之價差，已由華聲公司鑑定得出價差之金額，
      該價差金額亦為兩造所不爭執，故本院將系爭土地坐落位置所產生之價差，送
      請台中縣東勢地政事務所，依兩造所應得之土地價值，採等價線分割（即以土
      地找補差價）並重新計算製作成果圖，該事務所經重新依各價區土地實際面積
      核算計價後，已製作出如附圖一所示之複丈成果圖，故就本件而言，附圖一所
      示之方割方案，自屬公平且妥適之分割方案，應可採行，且兩造亦因已依土地
      面積互為找補之故，故自無須再以金錢互為找補，自不待言。
    (五)至於分割後所產生之價差，於共有人間對於須以金錢找補或係以土地面積找補
      ，產生爭執，然因本件分割後之土地面積並非狹小，且基於當事人之經濟能力
      ，如再以金錢找補，恐將形成於完成本件分割後，分得人將因無法提出找補之
      金錢，而其分得之土地即有遭拍賣取償之虞，似此情形，對於土地取得人將造
      成無謂之困擾，甚且最後可能導致共有人於分割後為支付應找補之金錢而使分
      割取得之土地遭拍賣致喪失所有權之結果，於本件而言，以金錢找補，實非妥
      善之方法，故本院就此問題認應以土地找補為宜，併予敘明。
  四、又分割共有物之訴，核其性質，兩造本可互換地位，原告提起本件訴訟於法雖
      屬有據，然被告等人之應訴乃法律規定所不得不然，其所為抗辯自為伸張或防
      衛權利所必要，是以本件訴訟費用由敗訴當事人負擔訴訟費用顯失公平，本件
      應由兩造依其應有部分之比例分擔始為公允。
肆、據上論結，本件原告之訴為有理由，依民事訴訟法第七十八條、第八十條之一、
    第八十五條第一項但書，判決如主文。
中　　　華　　　民　　　國　　九十四　　年　　　四　　　月　　二十九　　日
                                    臺灣臺中地方法院民事第三庭
~B法　　　官　李悌愷
右正本證明與原本無異。
如不服本判決，應於判決送達後二十日內，向本院提出上訴狀。
中　　　華　　　民　　　國　　九十四　　年　　　四　　　月　　二十九　　日
~B法院書記官
